臺灣臺南地方法院民事判決　　　　　　　　99年度建字第28號
原　　　告　璇遠企業有限公司
法定代理人　陳清道
原　　　告　翔鋒消防器材企業有限公司
法定代理人　羅勝英
共　　　同
訴訟代理人　林石猛　律師
　　　　　　張競文　律師
被　　　告　南部科學工業園區管理局
法定代理人　陳俊偉
訴訟代理人　蔡東賢　律師
　　　　　　馮基源　律師
　　　　　　張明智　律師
參　加　人　湯文萬
訴訟代理人　徐松龍律師
上列當事人間請求給付工程款事件，經本院於民國100年6月8日
言詞辯論終結，判決如下：
    主  文
原告之訴及假執行之聲請均駁回。
訴訟費用由原告負擔。
    事實及理由
壹、程序方面：
    按訴狀送達後，原告不得將原訴變更或追加他訴。但請求之
    基礎事實同一或不甚礙被告之防禦及訴訟之終結者，不在此
    限，民事訴訟法第255條第1項第2、7款定有明文。本件原告
    起訴時，原依據不當得利法律關係，聲明求為判決：「(一)被
    告應給付原告璇遠企業有限公司新臺幣（下同）1,278,266
    元，及自民國98年12月29日起至清償日止，按年息百分之5
    計算之利息；(二)被告應給付原告翔鋒消防器材企業有限公司
    1,909,586元，及自98年12月29日起至清償日止，按年息百
    分之5計算之利息。」；嗣於訴狀送達後，另追加無因管理
    之法律關係為其請求依據（見本院卷第15頁，100年1月12日
    言詞辯論筆錄），因其基礎事實同一，且無礙被告之防禦及
    訴訟之終結，核無違前開法條規定，自應准許。
貳、原告起訴主張：
一、緣原告璇遠企業有限公司（下稱璇遠公司）與翔鋒消防器材
    企業有限公司（下稱翔鋒公司），以及皇廷營造股份有限公
    司（下稱皇廷公司）於94年7月12日因共同承攬「南科台南
    園區社區中心新建工程」（下稱新建工程），三家廠商依共
    同投標辦法簽立共同投標協議書，該協議書並經被告同意，
    成為契約之一部分。該協議內容如下：「1.共同投標廠商同
    意由皇廷公司為代表廠商，並以代表廠商之負責人為代表人
    ，負責與機關意見之聯繫，任何由代表廠商具名代表共同投
    標廠商之行為，均視為共同投標廠商全體之行為。機關對代
    表廠商之通知，與對共同投標廠商所有成員之通知具同等效
    力。2.各成員之主辦項目：第一成員（皇廷公司）：建築工
    程、第二成員（璇遠公司）：水電工程、第三成員（翔鋒公
    司）：消防工程。3.各成員所占契約金額比率：第一成員：
    70%、第二成員：20%、第三成員︰10%。」。嗣原告施作後
    ，就前揭新建工程於96年3月26日向臺南縣政府消防局申請
    使用執照之會勘，經臺南縣消防局於同年月30日會勘後，認
    新建工程存有設計不足情形，必須先行退件再辦理變更設計
    。故被告於同年5月8日就新建工程辦理第二次變更設計，且
    因建築主管機關發現新建工程設計不足，乃要求增加部分工
    作項目，然因新建工程已有延誤工期之情事，且被告復有科
    學園區廠商進駐之時間壓力等考量，而必須儘快取得使用執
    照予以因應。被告遂要求訴外人皇廷公司以及原告翔鋒公司
    及璇遠公司，於雙方未立有書面契約或變更設計之情形下，
    先行配合施作俾儘快取得使用執照。當時被告之承辦人員曾
    允諾，因本件追加部分金額較高，以及施作項目與新建工程
    不同，故事後將另行以小額採購之方式補行辦理發包事宜，
    原告翔鋒公司及璇遠公司遂依被告要求，於96年5月間先行
    就追加部分予以施工，並於96年5月29日順利完工取得使用
    執照。前揭事實，有被告送消防局審查之消防安全設備查驗
    資料，其封面即載明施工單位為「翔鋒消防器材有限公司」
    ，而被告所提出之查驗申請書，其中「消防安全設備製造人
    」，即為原告翔鋒公司之法定代理人羅勝英；而被告出具之
    委託書，所委託之「消防設備師」，亦為羅勝英；相關測試
    報告及資料，亦均為原告翔鋒公司所提出，供被告據以申請
    使用執照，足證應改善之事項，確已於96年5月前經原告翔
    鋒公司完成。又施作完成後，被告並與原告及訴外人皇廷公
    司確認施作項目、金額後，原告璇遠公司及翔鋒公司於97年
    9 月間分別給付11萬元及16萬元之履約保證金，由代表廠商
    皇廷公司轉交與被告收訖。
二、而原告完成上開追加之工程後，被告欲就追加部分補行招標
    程序，並就本件新建工程追加部分定名為「南科台南科學園
    區社區中心使用執照申請改善工程」（下稱系爭工程），原
    告認被告就系爭工程會遵循新建工程之訂約方式，亦以共同
    承攬之方式為之，詎料，被告嗣後竟就本件「南科台南科學
    園區社區中心使用執照申請改善工程」採限制性招標之方式
    辦理招標程序，僅與皇廷公司單獨進行議價、訂約，並單獨
    與皇廷公司補行開工、驗收及結算等程序，且直接對皇廷公
    司給付全部系爭工程款。而原告等人於97年間才知悉前揭情
    事，經向被告查詢無結果，被告卻又於97年12月8日通知原
    告派員參加「南科台南科學園區社區中心使用執照申請改善
    工程」保固期滿查驗程序，足證本件「南科台南科學園區社
    區中心使用執照申請改善工程」之消防及機電工程實質上確
    係由原告翔鋒公司及璇遠公司施作完成。
三、而本件原告施作完成後，曾於98年12月18日發函請求被告給
    付工程款，被告回函表示僅有與皇廷公司訂約之意思，並無
    與原告等人訂約之意思，故被告除拒絕依採購程序與原告訂
    約外，更拒絕對原告給付工程款。然原告與訴外人皇廷公司
    就系爭工程並無任何契約關係，原告施作「南科台南科學園
    區社區中心使用執照申請改善工程」之消防及機電工程，並
    購置消防設備及機電設備設置於被告之建物中供被告使用，
    係誤以為被告有與原告締結承攬契約之意思，今被告既明確
    表示無與原告締結契約之意思，則承攬契約即無從成立，原
    告等人顯係在無契約關係下為被告而施作，致被告受有工程
    施作完成之利益，系爭利益即相當於本件「南科台南科學園
    區社區中心使用執照申請改善工程」消防及機電部分工程款
    之利益，原告爰依民法第179條之規定，請求被告給付原告
    翔鋒公司前述消防部分工程款1,749,586元及履約保證金160
    ，000元，共計l,909,586元；及給付原告璇遠公司機電工程
    款1,153,464元及履約保證金110,000元，共計1,263, 464元
    。
四、對被告抗辯之陳述：
(一)本件原告與訴外人皇廷公司為共同承攬人，從未有上下包或
    其他補償關係。而原告翔鋒公司與被告前繫屬於本院97年度
    訴字第593號事件，係原告翔鋒公司本於共同承攬人之地位
    ，主張繼受訴外人皇廷公司之代表廠商地位，並非以次承攬
    人主張繼受承攬人之地位，合先敘明。故原告與訴外人皇廷
    公司均為「南科台南園區社區中心新建工程」之承攬人即契
    約
    當事人之事實，以及兩造間依據共同投標辦法所簽訂之共同
    投標協議書，均為兩造間契約之一部等事實，業經本院97
    年度訴字第593號判決及臺灣臺南高分院98年度重上字第72
    號判決所肯認。而前揭案件於本院審理時，因審判長曉諭「
    南科台南園區社區中心新建工程」即新建工程與本件「南科
    台南科學園區社區中心使用執照申請改善工程」，兩件工程
    雖有相關連，惟因被告否認有與原告訂約之意思，且兩工程
    之施作範圍並不相同，如將系爭工程納入新建工程中一併請
    求，恐會擴大爭點，不利於訴訟之進行，故原告翔鋒公司經
    審酌後，方撤回系爭工程之請求。並非表示原告即承認係皇
    廷公司之下包。況且，如果原告僅為皇廷公司之下包，又豈
    會在前揭97年度訴字第593號案件中，就系爭工程一併主張
    確認工程款債權存在？更不可能為皇廷公司就系爭工程分別
    繳交11萬元及16萬元之履約保證金予被告，或就系爭工程與
    皇廷公司一同負擔保固責任。足證原告與皇廷公司間確非上
    下包之關係。
(二)又新建工程及系爭改善工程本即因施作項目之不同，均有區
    分為營建、消防及機電三部分，分別由三家廠商施作，被告
    並於招投標須知中載明需由三家廠商共同投標。因此系爭改
    善工程任何一家廠商均無法取代其他廠商而為施作。而原告
    本即為新建工程之共同承攬人，於被告為修補新建工程之瑕
    疵，另行變更設計部分即系爭改善工程，則衡諸一般常情，
    原告當然會相信被告將以原工程變更設計之方式追加工程款
    ，或另以限制性招標方式，繼續與原告及皇廷公司等三家簽
    約。況且，原告及皇廷公司等三家共同承攬廠商，就主體工
    程負全部之連帶保固責任。而系爭改善工程既係修補主體工
    程之瑕疵，其工作內容與工作物，均與新建工程相關連，無
    法單獨區分，被告如何強行將系爭改善工程單獨發包與皇廷
    公司，卻仍要求原告就全部工作物負連帶保固責任？故原告
    因認系爭改善工程為新建工程之延續，為使新建工程能順利
    取得使用執照，且體恤公家機關辦理變更設計或另行發包之
    作業較為冗長，遂不疑有他，接續完成本件改善工程之施作
    。而系爭工程發包予皇廷公司後，被告事前並無告知原告，
    事後亦無及時通知原告。原告知悉時，被告與皇廷公司早已
    決標、簽約，原告又非契約當事人，如何能對他人間之契約
    表示異議？故被告所辯，顯無理由。
(三)再者，由證人蔡宏達於100年4月27日到庭證稱：「改善工程
    是在使用執照取得時，有無障礙空間、消防空問、其他單位
    要求，…主要是有使用執照核發的意見所以才增加改善工程
    。」、「…完成後我們就順利取得使用執照。」、「有些查
    驗的報表是原告璇遠企業有限公司現場工程師簽名的」、「
    就我所知有部分是廠商事先就去做」等語；以及證人張瑞仁
    證稱：「（問：改善工程部分原告有參與施作嗎？）…事實
    上是原告二間廠商進廠施作的。」等語，佐以本件「南科台
    南園區社區中心新建工程」之使用執照，確於96年5月29日
    即取得之事實，均可證明原告翔鋒公司及璇遠公司確實早在
    96 年5月29日前，即已完成系爭改善工程之施作。否則，臺
    南縣政府既已先認定原先之設計有不合格之處，如被告未予
    改善，豈有可能讓被告通過檢查，而輕率核發使用執照？又
    證人蔡宏達及張瑞仁所言，改善工程既係為了「使用執照之
    核發」而設，而使用執照已於96年5月29日取得，豈有必要
    再於7月底另行發包「執照申請改善工程」？故而，被告辯
    稱係取得使用執照後才施作改善工程云云，均非事實，其主
    張實無足採。另被告所提出關於本件改善工程之監工日報、
    驗收記錄等（被證5至被證7），均為被告辦理發包後所補行
    製作，其上之日期均非原告真正施作之日期，原告均予否認
    。
(四)次查原告係因考量被告有工期進度，以及科學園區廠商進駐
    之時間壓力等因素，必須儘快取得使用執照，遂於完成主體
    工程後，在兩造無契約關係之情形下，繼續施作系爭工程，
    並支出及負擔系爭工程所需材料及施工等費用，嗣後又繳交
    履約保證金、負擔保固責任，均係為被告所支出之費用及損
    害。而原告施工時，被告亦均無反對之意思，監造單位亦無
    任何異議。而完成之工作業經被告驗收合格且正常使用中，
    顯見原告之施作依當時情況係利於被告，且不違反被告明示
    或可得推知之意思，原告爰追加主張被告應依民法第176條
    之規定，給付原告為完成施作所支出之全部費用，即相當於
    完成系爭工作之工程款報酬。
五、並聲明：
  (一)被告應給付原告璇遠企業有限公司新臺幣1,278,26 6元，及
    自民國98年12月29日起至清償日止，按年息百分之5計算之
    利息。
  (二)被告應給付原告翔鋒消防器材企業有限公司1,909,586元，
    及自98年12月29日起至清償日止，按年息百分之5計算之利
    息。
  (三)原告願供擔保，請准宣告假執行。
參、被告則辯稱：
一、按「訴狀送達後，原告不得將原訴變更或追加他訴。」民事
    訴訟法第255條第1項定有明文。本件原告於100年1月12日庭
    期追加無因管理為本件請求權基礎，被告已當庭立即表示不
    同意，嗣原告於100年3月8日民事準備書狀再表示追加無因
    管理，被告茲再次強調不同意原告訴之追加，並在保留此一
    程序抗辯之前提下，為本件之辯論。
二、系爭改善工程之契約關係僅存在於皇廷公司與被告間，被告
    受領系爭工程，係本於與皇廷公司間之契約關係，並非無法
    律上之原因，故無不當得利可言：
(一)於94年7月間，原告翔鋒公司、原告璇遠公司及訴外人皇廷
    公司共同承攬「南科台南園區社區中心新建工程」（即新建
    工程），並約定以皇廷公司為代表廠商，並負責與被告之聯
    繫，契約價金亦由皇廷公司代表共同承攬廠商向被告統一請
    領後，再內部進行分配。96年間相關單位會勘新建工程時，
    基於設施人性化等考量，建議增加某些項目，該等新增項目
    並非新建工程原建築執照所核准範圍之項目，亦非新建工程
    之瑕疵（例如原新建工程中，無障礙坡道的欄杆雖與建築執
    照無違，但為便利使用，乃在改善工程中另增設計，在空間
    中增加焊接兩根橫條，此非原施工範圍，亦非新建工程之瑕
    疵，另請參證人蔡宏達100年4月27日之證詞），因該等新增
    項目與新建工程有關，故被告乃直接與皇廷公司接洽，又因
    該等新增項目金額不大，被告遂將工程定名為「南科台南園
    區社區中心使用執照申請改善工程」（即系爭工程），並於
    96年7月間，僅與皇廷公司辦理招標、議價及簽約程序，另
    於決標後依法辦理公告。至於皇廷公司是否有找其他廠商協
    助進行改善工程，則為其等之內部關係，被告並未涉入。被
    告與皇廷公司間既定有改善工程之承攬契約，則被告依約受
    領改善工程之利益，當屬有法律上原因受有利益，故原告對
    被告主張不當得利云云，顯有誤解，原告等若有施作改善工
    程，則理應向皇廷公司主張權利，而非向被告請求。
(二)原告指稱其於97年間始知悉被告就改善工程，僅單獨與皇廷
    公司議價、簽約云云，並非實在。蓋原告起訴狀所附原證5
    顯示，原告等主張於96年7月間（按，原告起訴狀記載97年9
    月，應係誤植，蓋依原證5所示，應為96年7月間）其等分別
    給付11萬元（璇遠公司）及16萬元（翔鋒公司）之履約保證
    金予皇廷公司，若是如此，則原告當時顯已知悉改善工程招
    標事宜，否則又何需向皇廷公司繳交履約保證金？另按常情
    ，原告既然知悉改善工程招標事宜並向皇廷公司繳交履約保
    證金，則應會於決標後立即向皇廷公司詢問結果。再者，被
    告於96年7月26日便將改善工程決標結果對外進行公告，原
    告既有共同承攬被告新建工程之經驗，當知可輕易查詢改善
    工程之決標公告，如有異議，亦應迅即提出，焉有時隔數年
    始指稱不知被告僅與皇廷公司議價、簽約之理？況查，改善
    工程係於96年8月15日開工（請參原告所提原證6之工程開工
    報告表），則揆諸常理，不簽約且開工則不能施作，若原告
    有施作，即已知道改善工程已有簽約開工，才可能據以施作
    ，原告怎可能於相隔一年後97年間始知悉被告係與皇廷公司
    議價、簽約？故原告指稱其於97年間始知悉被告就改善工程
    ，僅單獨與皇廷公司議價、簽約云云，顯非實在。原告既明
    知改善工程係由皇廷公司與被告議價、簽約，且原告亦未表
    示異議，則今原告忽視被告受領改善工程係本於與皇廷公司
    承攬契約之事實，起訴主張被告受有不當得利云云，亦顯無
    理由。
(三)原告起訴主張其有施作系爭改善工程，並於96年5月29日便
    施作完成云云，惟原告所述其完成施作的時間點，與系爭改
    善工程結算驗收證明書（請參原證6）、證人蔡宏達及張瑞
    仁之證詞均顯不相符，則原告是否確實有施作？施作內容為
    何？均非無疑。況查，證人張瑞仁證稱應該有詳細價目表才
    能夠施作工程（被告訴訟代理人問：「就你的經驗來講，應
    該有詳細價目表才能夠施作工程？」張瑞仁回答：「是的。
    」），而系爭改善工程之詳細價目表係於96年7月26日製作
    （請參原證13），則怎可能如原告所主張於96年5月29日便
    已完成改善工程？
(四)因改善工程之承包商為皇廷公司，故皇廷公司就改善工程各
    個細部工程實際上究竟分別找何家廠商施作？又各家下游廠
    商實際進場人員為何？何時施作？確切之施作範圍為何？被
    告均未涉入，蓋只要皇廷公司總其責即可。原告主張改善工
    程中之消防及環工設施工程全部分別由翔鋒公司與璇遠公司
    施作云云，姑不論其等未舉證，而且即使其等有施作（假設
    語氣），至多也只是其等與皇廷公司的內部關係，與被告無
    涉。
(五)亦即，縱使原告曾施作系爭改善工程部分項目（被告仍否認
    ），惟此係本諸皇廷公司與原告間可能存在之上、下包或其
    他補償關係（此應由原告等舉證）。惟皇廷公司與原告間確
    切之內部關係屬其等內部約定事宜，與被告無涉，當不能對
    抗被告。易言之，被告依系爭改善工程契約關係受領工程，
    同時負有依約給付工程款之義務，並非無法律上原因受有利
    益；而原告主張施作系爭改善工程部分項目云云（被告仍否
    認），至多屬其等與皇廷公司間之內部關係，而皇廷公司可
    能因此對原告負擔給付工程款或其他類似契約補償之義務。
    縱使皇廷公司與原告間不存在契約之內部關係或因故無效，
    真正不當得利者，應為皇廷公司，仍非被告。故原告以南科
    管理局為起訴請求之對象，顯有錯誤。
三、系爭改善工程之契約關係確實僅存在於皇廷公司與被告間
(一)查系爭改善工程之契約書及決標公告明確記載系爭改善工程
    之得標廠商及簽約廠商係皇廷公司。次查，證人蔡宏達於本
    件100年4月27日庭期證稱「改善工程合約是跟皇廷訂的約」
    、「契約我們是針對皇廷」；證人張瑞仁於同次庭期亦證稱
    「契約是跟皇廷」、「契約上只有皇廷」。另鈞院於該次庭
    期問證人張瑞仁：「在10幾年當中你看過的工程當中有沒有
    ，沒有訂立任何契約就去施作，施作完之後才發現雙方沒有
    契約關係存在？」張瑞仁回答：「沒有。」均足證系爭改善
    工程之契約關係確實僅存在於皇廷公司與被告間。
(二)又證人張瑞仁雖證稱改善工程三家都有辦理云云（被告否認
    ），惟此至多僅是得標廠商皇廷公司與其他施作改善工程廠
    商間之內部關係，並不能改變與被告有契約關係僅為皇廷公
    司之事實。依系爭改善工程契約書、決標公告以及證人蔡宏
    達、張瑞仁之證詞，系爭改善工程之契約關係確實僅存在於
    皇廷公司與被告間，無誤。
四、「新建工程」與「系爭工程」係二個各自獨立的工程：
(一)查「新建工程」與「系爭工程」雖均與南科台南園區社區中
    心相關，然有各自之招標過程、各自獨立之契約、得標廠商
    亦非相同，二者顯為各自獨立之工程。且有關系爭工程與新
    建工程間之關係，證人蔡宏達證稱：「改善工程是在使用執
    照取得時，有無障礙空間、消防空間、其他單位要求，那些
    不一定跟使用執照有關，主要是有使用執照核發的意見所以
    才增加改善工程。」亦足證系爭工程並非新建工程之一部分
    ，而是另外獨立之工程。
(二)對於系爭工程之施工期間，依監工日報表（被證5，即被告
    100年4月27日庭呈之監工日報表）顯示，改善工程在96 年8
    月15日雖已開工，但當天因大雨而未實際施作，因此進度為
    零，則顯然改善工程真正實施日期是在96年8月15日以後，
    又依系爭改善工程驗收複查紀錄（被證6，即被告100年4月
    27日庭呈之工程驗收複查紀錄）顯示，系爭工程是在96年9
    月7日完工，而依系爭使用執照（請參原證4），使用執照早
    在96年5月29日已核發，則原告稱改善工程在使用執照核發
    前已施作完成云云，顯然有誤。證人蔡宏達及張瑞仁也都證
    稱被證5及被證6的內容實在，其上也有廠商及證人的簽章，
    證人蔡宏達也證稱：「契約預定開工時間96年8月15日，履
    約期限合約有作變更設計有追加7天，合約期限為96年9月5
    日，實際竣工日期96年9月7日。」，而新建工程係在96年4
    月13日即已完工，此有新建工程結算驗收證明書可證。足證
    原告主張系爭工程在96年5月29日前已完工云云，可能是將
    新建工程與系爭工程混淆，記憶有所錯誤所致。
(三)況查，證人張瑞仁證稱應該有詳細價目表才能夠施作工程（
    被告訴訟代理人問：「就你的經驗來講，應該有詳細價目表
    才能夠施作工程？」張瑞仁回答：「是的。」），而系爭改
    善工程之詳細價目表係於96年7月26日製作（請參原證13）
    ，則怎可能如原告所主張於96年5月29日便已完成系爭工程
    ？原告之主張，顯不可採。退萬步言，不論系爭改善工程有
    無原告主張的先施作、後簽約，抑或如契約、監工日報表等
    所載之先簽約、後施作，與被告簽改善工程契約的只有皇廷
    公司，而被告係依改善工程契約受領工程，均不構成不當得
    利，至於原告與皇廷公司間之關係，則與被告無涉。本件原
    告之請求並無理由。
五、原告主張無因管理費用償還請求權，顯無理由：
    查被告只與皇廷公司簽署改善工程契約，被告只與皇廷公司
    存在契約關係。縱使原告曾施作系爭改善工程部分項目（被
    告仍否認），至多只是原告與皇廷公司間存在其內部約定之
    法律關係或不當得利等關係。申言之，原告縱有施作工程，
    其仍是為皇廷公司之利益，為皇廷公司處理事務，故縱有民
    法第176條無因管理之費用償還請求權（被告否認），該無
    因管理之法律關係仍應存在原告與皇廷公司之間，而非原告
    與被告之間，更何況原告並未舉證其符合無因管理之各個構
    成要件。被告否認原告有無因管理之請求權。
六、原告於本件所主張之消防工程與環工設施工程之工程款係屬
    整個改善工程皇廷公司報酬請求權之一部分，則就同一消防
    工程與環工設施工程，怎可能同時存在皇廷公司對被告有承
    攬報酬請求權，且原告又同時對被告有不當得利請求權或無
    因管理費用償還請求權？如此豈非令被告就同一改善工程同
    時擔負雙重債務、雙重付款之風險？原告之請求於法不合，
    且顯不合理。實則，改善工程之契約關係僅存在於被告與皇
    廷公司之間，而皇廷公司可能與原告間存在上、下包或其他
    補償關係（此應由原告等舉證），惟皇廷公司與原告間確切
    之內部關係屬其等內部約定事宜，非被告所能確知，當不能
    對抗被告。而原告等曾因皇廷公司於96年底、97年初陷入嚴
    重財務危機，無法履行其與原告間之內部債權債務關係，且
    皇廷公司對被告之工程款債權亦遭皇廷公司債權人扣押，故
    皇廷公司與原告遂設計主張債權讓與、契約承擔，由翔鋒公
    司承受皇廷公司對被告之改善工程權利義務關係（被告仍否
    認），並由翔鋒公司向被告起訴請求（即本院97年度訴字第
    593號），嗣翔鋒公司撤回改善工程之請求。今原告另再以
    不當得利請求權向被告主張改善工程之工程款，實又係曲解
    被告與皇廷公司間既有之承攬契約關係。無論是本院97年度
    訴字第593號訴訟或本件訴訟，原告不循正常法律關係，一
    再透過各種曲解設計，迴避其與皇廷公司間之關係，試圖以
    各種方式對被告提訟，以取得較皇廷公司其他債權人較有利
    之地位，此舉不僅增加被告之訟累，亦對皇廷公司之其他債
    權人不公。
七、並聲明：如主文所示。
肆、兩造經本院依民事訴訟法第271條之1準用第270條之1第1項
    第3款規定曉諭闡明後，整理並協議簡化爭點如下：
一、兩造不爭執事項：
(一)被告於94年7月l日就「南科台南園區社區中心新建工程」第
    一次公開招標，結果因未達法定家數而流標。
(二)94 年7月12日皇廷公司、璇遠公司與翔鋒公司於南投地方法
    院就「新建工程」依公證程序成立共同投標協議書（協議書
    載明工程案號00000000），並據以共同參加「新建工程」第
    二次招標程序。
(三)94 年7月14日被告之「新建工程」第二次公開招標，由皇廷
    公司（代表廠商）得標。
(四)94年8月18日被告就「新建工程」召開設計說明暨施工前協
    調會，其中有關工程款之撥領方式，被告請三家廠商共同提
    出協議書說明估驗計價之辦理方式，該協議書需經公證後送
    被告。
(五)94年9月14日三家廠商於南投地方法院依公證程序成立共同
    承攬協議書。
二、兩造爭執事項：
(一)原告所主張的不當得利請求權是否存在？若存在金額多少？
(二)原告所主張的無因管理請求權是否存在？若存在金額多少？
伍、本院得心證之理由：
一、按大型公共建設其營造所需資金、管理及技術，均遠高於傳
    統工程，因此國內營造業者乃紛紛與不同技術領域或國際廠
    商組成共同事業體，聯合承攬公共工程，以強化競爭力。又
    「聯合承攬」依其經營型態可分為：(1)共同具名型：即由各
    成員共同具名與定作人簽約，並對定作人負連帶履約責任；
    (2)代表人型：由出資最多之成員代表與定作人簽約，單獨對
    定作人負責，其成員依內部約定，提供資金、人員或機具；
    (3)成立新公司型：各成員共同投資設立新公司，以該公司名
    義與定作人簽約，由於新成立之公司具獨立法人格，因此，
    契約關係存在於該公司與定作人間，各成員僅於出資額之範
    圍內負責（詳參黃馨慧著淺論聯合承攬一文）。是本件首應
    審究，上開工程是否為聯合承攬，若是其內部法律關係為何
    ？
二、經查，「南科台南科學園區社區中心使用執照申請改善工程
    」即系爭工程，經原告對外公開招標，嗣由訴外人皇廷營造
    股份有限公司（即皇廷公司）於96年7月26日得標，其工程
    由96年8月15日開工，原預定同年月29日完工，惟因工程遲
    延故於同年9月7日始竣工，復於同年11月27日正式驗收完竣
    ，又原告分別繳交11萬元及16萬元之履約保證金，經由訴外
    人皇廷公司轉交與被告收訖等情，有97年7月26日之決標公
    告（參本院卷第75頁）、工程開工報告表（見本院99年度補
    字第573號卷第34頁）、被告97年3月4日南營字第0970005
    205 號函（同上卷第35頁）、電子轉帳單及匯款單（同上卷
    第32 、33頁），足證系爭工程係由皇廷公司與原告共同繳
    足履約保證金，然由訴外人皇廷公司單獨與定作人即被告簽
    定系爭承攬契約無訛，另證人蔡宏達證稱：我是世曦股份有
    限公司之工程師，我有參與系爭工程，該工程由皇廷、及原
    告公司進來施作，改善工程合約是與皇廷訂約的，改善工程
    我只處理土建部分，工程結尾時是皇廷的員工來處理，原告
    也有過來協助辦理結算作業，監工日程表下面監造單位蔡宏
    達是我簽的，最後驗收合格日是96年11月27日等語（見本院
    卷第143-148頁），又證人張瑞仁復證稱：我是監造工程師
    ，新建工程是由皇廷負責營造、原告璇遠公司負責機電、原
    告翔鋒公司負責消防，改善工程契約是與皇廷訂立，事實上
    是原告二間廠商進廠施作的，本件改善工程是由三家廠（即
    皇廷與原告）都有辦理結算驗收及保固事宜，監工日報表及
    複查紀錄單上之簽名是我簽的等語（同上卷第148-153頁）
    ，考量二位證人係監造單位工程師，對系爭工程必有相當明
    瞭，是其上開證詞，洵堪採信，又依渠等所述，可證系爭工
    程與先前之新建工程均是由原告璇遠公司翔鋒公司，及皇廷
    公司聯合承攬至明。惟系爭工程僅皇廷公司代表三家廠商與
    被告定約，揆諸首開聯合承攬之說明，自應由皇廷公司單獨
    對定作人即被告負責，蓋承攬契約僅存在其兩造間，而非原
    告，至於皇廷公司與其他承攬人即原告間之權利義務關係，
    則應端視其成員之內部約定。次查，於先前新建工程時，原
    告即與皇廷公司簽訂共同投標協議書以規範內部關係，依該
    協議書第1條即原告同意由皇廷公司為代表廠商；第2條即明
    定各成員之主辦項目（皇廷公司為建築工程，原告璇遠公司
    為水電工程，原告翔鋒公司為消防工程）；第3條即各成員
    占契約金額比率；第6條即原告同意由代表廠商向機關統一
    請領金額，有該協議書可稽（參本院99年度補字第573號第
    29頁），審酌系爭工程為先前新建工程之改善，其工期緊接
    ，工程互有關聯，原告又與皇廷公司共同繳交系爭承攬契約
    之履約保證金，其後又共同施作系爭工程，基此，倘原告與
    皇廷公司間未再訂立新的內部規範時，應有默示同意以該共
    同投標協議書為內部約定甚明。
三、按無法律上之原因而受利益，致他人受損害者，應返還其利
    益。雖有法律上之原因，而其後已不存在者，亦同，民法第
    179條定有明文。查系爭工程係原告依共同投標協議之內部
    約定，推由皇廷公司與被告訂立承攬契約，則被告依該承攬
    契約受領聯合承攬人之施作，自有法律上之原因，原告主張
    被告不當得利云云，即屬無據。原告雖稱伊不知被告單獨與
    皇廷公司議價、訂約，其係在未訂約下施作工程云云，惟系
    爭工程決標既經公告，且原告自承與皇廷共同繳交履約保證
    金，豈有不知皇廷公司得標之理？且證人張瑞仁亦證稱：伊
    擔任工程師已10幾年，從未看過沒有訂立任何契約就去施作
    ，施作完之後才發現雙方沒有契約關係存在等語（見本院卷
    第152頁）。足證原告所述有違常理，亦與工程慣例不符，
    洵不足採信。
四、次按第三人與他人訂定契約而負擔處理本人事務之義務者，
    如第三人履行其義務而對於本人為給付，其給付行為並不成
    立無因管理。最高法院85年度台上字第2362號判決參照。查
    本件原告與訴外人皇廷公司既有內部約定，即共同投標協議
    書第2條，明定原告璇遠公司負責施作水電工程，原告翔鋒
    公司施作消防工程，則原告施作系爭工程，顯係在履行其與
    皇廷公司所訂之共同投標協議之契約債務，揆諸前開判決意
    旨，原告與被告間自不成立無因管理。是原告主張被告應
    依民法第176條之規定，給付原告為完成施作所支出之全部
    費用，即相當於完成系爭工作之工程款報酬云云，亦屬無據
    。
五、從而，原告以前揭事實，依無因管理請求權、不當得利請求
    權，請求被告給付如聲明所示之金額及法定遲延利息，揆之
    上開說明，洵屬無據，為無理由，應予駁回。而原告前揭請
    求既經駁回，則其假執行之聲請，自失其附麗，應併予駁回
    。
陸、兩造其餘主張及所提證據與本院上開論斷無涉或無違，爰不
    予贅述。
柒、結論：原告之訴為無理由，依民事訴訟法第78條、第85條第
    1 項前段，判決如主文。
中    華    民    國   100    年    6     月     22    日
                  民事第三庭    法  官  廖建彥
以上正本係照原本作成。
如對本判決上訴，須於判決送達後20日內向本院提出上訴狀。
如委任律師提起上訴者，應一併繳納上訴審裁判費。
中    華    民    國   100    年    6     月     22    日
                                書記官  蘇玟心